ACORDAO-COMPLETO-2489862

ACÓRDÃO 10980/2021 ATA 28/2021 - PRIMEIRA CÂMARA

VISTOS, relatados e discutidos estes autos de tomada de contas especial instaurada pelo Fundo Nacional de Desenvolvimento da Educação - FNDE, em razão da não comprovação da boa e regular aplicação dos recursos federais repassados ao município de Wagner/BA, no âmbito do Programa Nacional de Alimentação Escolar (Pnae) , no exercício de 2016,
ACORDAM os Ministros do Tribunal de Contas da União, reunidos em sessão da Primeira Câmara, ante as razões expostas pelo relator, em:
9.1. julgar irregulares, nos termos dos arts. 1º, inciso I, 16, inciso III, alíneas "b" e "c", da Lei 8.443/1992 c/c os arts. 19 e 23, inciso III, da mesma lei, e com os arts. 1º, inciso I, 209, incisos II e III, 210 e 214, inciso III, do Regimento Interno, as contas do Sr. Natã Garcia Hora (CPF XXX.417.225-XX) , prefeito municipal de Wagner/BA na gestão 2013-2016, condenando-o ao pagamento das quantias a seguir especificadas, atualizadas monetariamente e acrescidas dos juros de mora, calculados a partir das datas discriminadas até a efetiva quitação do débito, fixando-lhe o prazo de quinze dias para que comprove, perante o Tribunal, o recolhimento das referidas quantias aos cofres do Fundo Nacional de Desenvolvimento da Educação (FNDE) , nos termos do art. 23, inciso III, alínea "a", da citada lei c/c o art. 214, inciso III, alínea "a", do Regimento Interno, ante a não comprovação da boa e regular aplicação dos recursos federais repassados ao município de Wagner/BA:
	Data de ocorrência
	Valor (R$) 

	5/1/2016
	20.206,00

	4/3/2016
	18.046,00

	6/4/2016
	18.046,00

	6/5/2016
	19.046,00

	3/6/2016
	21.046,00

	8/7/2016
	19.046,00

	8/8/2016
	19.046,00

	8/9/2016
	19.046,00

	6/10/2016
	19.046,00

	8/11/2016
	19.046,00

	2/12/2016
	19.046,00

9.2. aplicar ao Sr. Natã Garcia Hora (CPF XXX.417.225-XX) , prefeito municipal de Wagner/BA na gestão 2013-2016, multa no valor de R$ 130.000,00 (cento e trinta mil reais) , com fulcro no art. 57 da Lei 8.443/1992, fixando-lhe o prazo de quinze dias, a partir da notificação, para que comprove, perante o Tribunal, seu recolhimento aos cofres do Tesouro Nacional, atualizada monetariamente desde a presente data até a data do efetivo pagamento;
9.3. autorizar, desde logo, a cobrança judicial das dívidas, nos termos do inciso II do art. 28 da multicitada Lei 8.443/1992, caso não atendida a notificação;
9.4. autorizar, também desde logo, se requerido, com fundamento no art. 26, da Lei 8.443/1992, c/c o art. 217, do Regimento Interno do TCU, o parcelamento da dívida em até 36 parcelas mensais, incidindo sobre cada parcela, corrigida monetariamente, os correspondentes legais, fixando-lhe o prazo de quinze dias, a contar do recebimento da notificação, para comprovar perante o Tribunal o recolhimento da primeira parcela, e de trinta dias, a contar da parcela anterior, para comprovar os recolhimentos das demais parcelas, devendo incidir sobre cada valor mensal, atualizado monetariamente, os juros de mora devidos, no caso do débito, na forma prevista na legislação em vigor, alertando o responsável de que a falta de comprovação do recolhimento de qualquer parcela implicará o vencimento antecipado do saldo devedor, nos termos do art. 26, parágrafo único, da Lei 8.443/1992, c/c o art. 217, §2º, do Regimento Interno deste Tribunal;
9.5. dar ciência desta deliberação ao Procurador-Chefe da Procuradoria da República no Estado da Bahia, nos termos do art. 16, § 3º, da Lei 8.443/1992 c/c o art. 209, § 7º, do Regimento Interno do TCU, para adoção das medidas cabíveis; e 
9.6. dar ciência desta deliberação ao responsável e ao Fundo Nacional de Desenvolvimento da Educação - FNDE.

Tomada de contas especial instaurada em razão da omissão no dever de prestar contas dos recursos repassados ao município de Wagner/BA, no âmbito do Programa Nacional de Alimentação Escolar (Pnae), no exercício de 2016.

Primeira Câmara

Prefeitura Municipal de Wagner - BA.

3. Interessados/Responsáveis:
3.1. Interessado: Fundo Nacional de Desenvolvimento da Educação (00.378.257/0001-81)
3.2. Responsável: Nata Garcia Hora (XXX.417.225-XX).

13.1. Ministros presentes: Walton Alencar Rodrigues (Presidente), Benjamin Zymler (Relator), Vital do Rêgo e Jorge Oliveira.
13.2. Ministros-Substitutos presentes: Augusto Sherman Cavalcanti e Weder de Oliveira.

BENJAMIN ZYMLER

Adoto como relatório a instrução elaborada no âmbito da Secretaria de Controle Externo de Tomada de Contas Especial (peça 57) , cuja proposta de encaminhamento contou com a anuência do titular da unidade técnica (peça 59) e do representante do Ministério Público junto ao TCU (peça 60) :
	"Cuidam os autos de tomada de contas especial instaurada pelo Fundo Nacional de Desenvolvimento da Educação em desfavor do Sr. Natã Garcia Hora, prefeito municipal de Wagner/BA na gestão 2013-2016, em razão da omissão no dever de prestar contas dos recursos repassados ao referido município no âmbito do Programa Nacional de Alimentação Escolar (Pnae) , no exercício de 2016.
HISTÓRICO
Em 18/5/2018, com fundamento na IN/TCU 71/2012, alterada pela IN/TCU 76/2016 e pela DN/TCU 155/2016, o dirigente do Fundo Nacional de Desenvolvimento da Educação (FNDE) autorizou a instauração da tomada de contas especial. O processo foi registrado no sistema e-TCE com o número 694/2018.
Os recursos repassados pelo FNDE ao município de Wagner/BA, no âmbito do Programa Nacional de Alimentação Escolar (Pnae) , exercício 2016, totalizaram R$ 210.666,00 (peça 3) . 
O fundamento para a instauração da tomada de contas especial, conforme consignado na matriz de responsabilização elaborada pelo tomador de contas, foi a constatação da omissão no dever de prestar contas do Pnae/2016.
O responsável arrolado na fase interna foi devidamente comunicado e, diante da ausência de justificativas suficientes para elidir a irregularidade e da não devolução dos recursos, instaurou-se a tomada de contas especial.
No relatório (peça 15) , o tomador de contas concluiu que o prejuízo importaria no valor original de R$ 210.666,00, imputando-se a responsabilidade ao Sr. Natã Garcia Hora, prefeito municipal de Wagner/BA na gestão 2013-2016, na condição de gestor dos recursos. 
Em 21/6/2019, a Controladoria-Geral da União emitiu o relatório de auditoria (peça 16) , em concordância com o relatório do tomador de contas. O certificado de auditoria e o parecer do dirigente do órgão de controle interno concluíram pela irregularidade das presentes contas (peças 17 e 18) .
Em 28/6/2019, o ministro responsável pela área atestou haver tomado conhecimento das conclusões contidas no relatório e no certificado de auditoria, bem como no parecer conclusivo do dirigente do órgão de controle interno, manifestando-se pela irregularidade das contas, e determinou o encaminhamento do processo ao Tribunal de Contas da União (peça 19) .
Na instrução inicial (peça 22) , analisando-se os documentos nos autos, concluiu-se pela necessidade de realização de citação e audiência para as irregularidades abaixo: 
Irregularidade 1: não comprovação da boa e regular aplicação dos recursos federais repassados em face da omissão no dever de prestar contas.
Descrição da irregularidade: não comprovação da boa e regular aplicação dos recursos federais repassados ao município de Wagner/BA, em face da omissão no dever de prestar contas dos valores transferidos, no âmbito do Programa Nacional de Alimentação Escolar (Pnae) , no exercício de 2016, cujo prazo encerrou-se em 21/8/2017.
Evidência da irregularidade: Informação 472/2018/Seopc/Copra/Cgapc/Difin-FNDE (peça 5) .
Normas infringidas: art. 37, caput, c/c o art. 70, parágrafo único, da Constituição da República Federativa do Brasil; art. 93 do Decreto-lei 200/1967; art. 66 do Decreto 93.872/1986; art. 45 da Resolução CD/FNDE 26, de 17/6/2013.
9.1.4.	Débitos:
	Data de ocorrência
	Valor (R$) 

	5/1/2016
	20.206,00

	4/3/2016
	18.046,00

	6/4/2016
	18.046,00

	6/5/2016
	19.046,00

	3/6/2016
	21.046,00

	8/7/2016
	19.046,00

	8/8/2016
	19.046,00

	8/9/2016
	19.046,00

	6/10/2016
	19.046,00

	8/11/2016
	19.046,00

	2/12/2016
	19.046,00

9.1.5.	Cofre credor: Fundo Nacional de Desenvolvimento da Educação (FNDE) .
9.1.6.	Responsável: Natã Garcia Hora, prefeito municipal de Wagner/BA na gestão 2013-2016.
9.1.6.1.	Conduta: não demonstrar a boa e regular aplicação dos recursos federais recebidos e geridos por meio do Pnae/2016, em face da omissão na prestação de contas, cujo prazo encerrou-se em 21/8/2017.
9.1.6.2.	Nexo de causalidade: a conduta descrita impediu o estabelecimento do nexo causal entre as possíveis despesas efetuadas e os recursos recebidos, no âmbito do Pnae/2016.
9.1.6.3.	Culpabilidade: não há excludentes de ilicitude, de culpabilidade e de punibilidade; é razoável supor que o responsável tinha consciência da ilicitude de sua conduta; era exigível conduta diversa da praticada, qual seja, desincumbir-se do seu dever por meio da apresentação da prestação de contas no prazo e forma devidos. 
9.1.7.	Encaminhamento: citação.
Irregularidade 2: não disponibilização das condições materiais mínimas e necessárias para que seu sucessor pudesse apresentar a prestação de contas.
Descrição da irregularidade: não disponibilização das condições materiais mínimas e necessárias para que seu sucessor pudesse apresentar a prestação de contas do Programa Nacional de Alimentação Escolar (Pnae) , no exercício de 2016, cujo prazo encerrou-se em 21/8/2017.
Evidência da irregularidade: Informação 472/2018/Seopc/Copra/Cgapc/Difin-FNDE (peça 5) .
Normas infringidas: art. 37, caput, c/c o art. 70, parágrafo único, da Constituição da República Federativa do Brasil; art. 93 do Decreto-lei 200/1967; art. 66 do Decreto 93.872/1986; art. 45 da Resolução CD/FNDE 26, de 17/6/2013.
Responsável: Natã Garcia Hora, prefeito municipal de Wagner/BA na gestão 2013-2016.
Conduta: não disponibilizar as condições materiais mínimas e necessárias para que o seu sucessor pudesse apresentar a prestação de contas.
Nexo de causalidade: a conduta descrita impediu o estabelecimento do nexo causal entre as possíveis despesas efetuadas e os recursos recebidos, no âmbito do Pnae/2016.
Culpabilidade: não há excludentes de ilicitude, de culpabilidade e de punibilidade; é razoável supor que o responsável tinha consciência da ilicitude de sua conduta; era exigível conduta diversa da praticada, qual seja, desincumbir-se do seu dever por meio da apresentação da prestação de contas no prazo e forma devidos. 
9.2.5.	Encaminhamento: audiência.
O vencimento do envio da prestação de contas no SiGPC ocorreu na gestão do sucessor, Sr. Elter Silva Bastos, porém este não foi responsabilizado, pois ficou demonstrado que não houve movimentação de recursos do Pnae/2016 em sua gestão e que foram adotadas as medidas legais de resguardo ao erário (peça 9) .
Em cumprimento ao Despacho do Relator (peça 25) , foram efetuadas a citação e a audiência do responsável, como segue:
	Comunicação: Ofício 9155/2019-TCU/Secex-TCE (peça 28) 
Data da Expedição: 18/10/2019
Data da Ciência: 1/11/2019 (peça 30) 
Nome Recebedor: Sandy Barbosa Sena
Observação: Ofício enviado para endereço do responsável obtido em pesquisa de endereço no Sistema CPF da Receita Federal (peça 26) 
Fim do prazo para a defesa: 18/11/2019
	
	Comunicação: Ofício 9156/2019-TCU/Secex-TCE (peça 29) 
Data da Expedição: 18/10/2019
Data da Ciência: 1/11/2019 (peça 31) 
Nome Recebedor: Sandy Barbosa Sena
Observação: Ofício enviado para endereço do responsável obtido em pesquisa de endereço nos sistemas corporativos do TCU (peça 27) 
Fim do prazo para a defesa: 18/11/2019

Transcorrido o prazo regimental, o Sr. Natã Garcia Hora apresentou alegações de defesa, informando que havia apresentado a prestação de contas (peça 32) .
Paralelamente, o FNDE, mediante o Ofício 3596/2020/Dimoc/Cotce/Cgapc/Difin-FNDE (peça 34) , de 4/2/2019, recebido no TCU em 6/2/2020, comunicou que havia sido apresentada documentação intempestiva a título de prestação de contas, versando sobre a matéria tratada neste processo. Declarou, ainda, que o material seria objeto de nota técnica a ser elaborada pela autarquia, conforme o entendimento firmado no Acórdão 1580/2008-TCU-Primeira Câmara e, por analogia, na Portaria Interministerial 424, de 30/12/2016.
De fato, a prestação de contas extemporânea havia sido apresentada pelo Sr. Natã Garcia Hora em 14/12/2019 (peça 56) .
Assim, esta unidade técnica efetuou diligência ao FNDE, para que a autarquia remetesse ao TCU documento técnico acerca da análise da prestação de contas dos recursos repassados ao município de Wagner/BA, no âmbito do Programa Nacional de Alimentação Escolar (Pnae) , no exercício de 2016.
Em resposta à diligência, o FNDE encaminhou os seguintes documentos:
	a) Nota Técnica 1975794/2020/DAESP/COPRA/CGAPC/DIFIN (peça 44, p. 3-7) ;
	b) Parecer 3591/2020/DIAPC/COECS/CGPAE/DIRAE (peça 44, p. 8-10) .
17.	Considerou-se na última instrução (peça 48) , após análise da documentação apresentada pelo FNDE, que deveria ser promovida uma nova citação do Sr. Natã Garcia Hora, prefeito municipal de Wagner/BA na gestão 2013-2016, para que apresentasse alegações de defesa quanto à ausência do parecer conclusivo do Conselho de Alimentação Escolar (CAE) na prestação de contas dos recursos federais repassados ao município de Wagner/BA, no âmbito do Programa de Alimentação Escolar (Pnae) , no exercício de 2016, como segue:
a) realizar a citação, com fundamento nos arts. 10, § 1º, e 12, incisos I e II, da Lei 8.443/1992, c/c o art. 202, incisos I e II, do RI/TCU, para que, no prazo de quinze dias, o responsável abaixo indicado, em decorrência da conduta praticada, apresente alegações de defesa e/ou recolha, aos cofres especificados, as quantias abaixo indicadas, atualizadas monetariamente a partir das respectivas datas até o efetivo recolhimento, abatendo-se, na oportunidade, a quantia eventualmente ressarcida, na forma da legislação em vigor, que gerou a irregularidade demonstrada a seguir:
		Responsável: Natã Garcia Hora (CPF XXX.417.225-XX) , prefeito municipal de Wagner/BA na gestão 2013-2016.
Irregularidade: ausência do parecer conclusivo do Conselho de Alimentação Escolar (CAE) na prestação de contas dos recursos federais repassados ao município de Wagner/BA, no âmbito do Programa Nacional de Alimentação Escolar (Pnae) , no exercício de 2016.
Evidências da irregularidade:
	i) Nota Técnica 1975794/2020/DAESP/COPRA/CGAPC/DIFIN (peça 44, p. 3-7) ;
	ii) Parecer 3591/2020/DIAPC/COECS/CGPAE/DIRAE (peça 44, p. 8-10) .
Norma infringida: art. 45 da Resolução CD/FNDE 26/2013.
Cofre credor: Fundo Nacional de Desenvolvimento da Educação.
	Data de ocorrência
	Valor (R$) 

	5/1/2016
	20.206,00

	4/3/2016
	18.046,00

	6/4/2016
	18.046,00

	6/5/2016
	19.046,00

	3/6/2016
	21.046,00

	8/7/2016
	19.046,00

	8/8/2016
	19.046,00

	8/9/2016
	19.046,00

	6/10/2016
	19.046,00

	8/11/2016
	19.046,00

	2/12/2016
	19.046,00

Conduta: apresentar, de forma incompleta, a documentação relativa à prestação de contas dos recursos federais repassados ao município de Wagner/BA, no âmbito do Programa Nacional de Alimentação Escolar (Pnae) , no exercício de 2016, em razão do não encaminhamento do parecer conclusivo do Conselho de Alimentação Escolar (CAE) .
Nexo de causalidade: a conduta descrita impediu a comprovação da boa e regular aplicação dos recursos federais repassados ao município de Wagner/BA, no âmbito do Programa Nacional de Alimentação Escolar (Pnae) , no exercício de 2016, em afronta ao art. 45 da Resolução CD/FNDE 26/2013.
Culpabilidade: não há excludentes de ilicitude, de culpabilidade e de punibilidade; é razoável supor que o responsável tinha consciência da ilicitude de sua conduta; era exigível conduta diversa da praticada, qual seja, apresentar a prestação de contas contendo todos os documentos necessários à comprovação da boa e regular aplicação dos recursos federais repassados, conforme estabelecido nas normas aplicáveis.
b) informar ao responsável que, caso venha a ser condenado pelo Tribunal, os débitos ora apurados serão acrescidos de juros de mora, nos termos do § 1º do art. 202 do RI/TCU;
c) esclarecer ao responsável, em obediência ao art. 12, § 2º, da Lei 8.443/1992, e ao art. 12, inciso VI, da Resolução TCU 170/2004, que o recolhimento tempestivo do débito somente saneará o processo caso seja reconhecida a sua boa-fé e não se constate outra irregularidade nas contas; 
d) esclarecer ao responsável, em obediência ao art. 12, § 3º, da Lei 8.443/1992, e ao art. 12, inciso VII, da Resolução TCU 170/2004, que o não atendimento à citação implicará revelia, para todos os efeitos, dando-se prosseguimento ao processo;
e) encaminhar cópia da presente instrução ao responsável, a fim de subsidiar a apresentação de suas alegações de defesa.
18.	Desse modo, o Sr. Natã Garcia Hora foi citado mediante Ofício 5551/2021-TCU/Seproc, enviado ao endereço do responsável cadastrado na base de dados da Receita Federal (peça 26) , recebido em 9/3/2021 (peça 54) , tendo ele permanecido silente, devendo ser considerado revel, nos termos do art. 12, § 3º, da Lei 8.443/1992.
EXAME TÉCNICO
19.	Preliminarmente, cumpre tecer breves considerações sobre a forma como são realizadas as comunicações processuais no TCU. A esse respeito, destacam-se o art. 179, do Regimento Interno do TCU (Resolução 155, de 4/12/2002) e o art. 4º, inciso III, § 1º, da Resolução TCU 170, de 30/6/2004, in verbis:
	Art. 179. A citação, a audiência ou a notificação, bem como a comunicação de diligência, farse-ão:
I - mediante ciência da parte, efetivada por servidor designado, por meio eletrônico, fac-símile, telegrama ou qualquer outra forma, desde que fique confirmada inequivocamente a entrega da comunicação ao destinatário;
II - mediante carta registrada, com aviso de recebimento que comprove a entrega no endereço do destinatário;
III - por edital publicado no Diário Oficial da União, quando o seu destinatário não for localizado
 (...) 
Art. 3º As comunicações serão dirigidas ao responsável, ou ao interessado, ou ao dirigente de órgão ou entidade, ou ao representante legal ou ao procurador constituído nos autos, com poderes expressos no mandato para esse fim, por meio de:
I - correio eletrônico, fac-símile ou telegrama;
II - servidor designado;
III - carta registrada, com aviso de recebimento;
IV - edital publicado no Diário Oficial da União, quando o seu destinatário não for localizado, nas hipóteses em que seja necessário o exercício de defesa".
 Art. 4º. Consideram-se entregues as comunicações:
I - efetivadas conforme disposto nos incisos I e II do artigo anterior, mediante confirmação da ciência do destinatário; II - realizadas na forma prevista no inciso III do artigo anterior, com o retorno do aviso de recebimento, entregue comprovadamente no endereço do destinatário;
III - na data de publicação do edital no Diário Oficial da União, quando realizadas na forma prevista no inciso IV do artigo anterior.
§ 1º O endereço do destinatário deverá ser previamente confirmado mediante consulta aos sistemas disponíveis ao Tribunal ou a outros meios de informação, a qual deverá ser juntada ao respectivo processo.
 (...) 
20.	Portanto, temos que a validade da citação via postal não depende de que o aviso de recebimento seja assinado pelo próprio destinatário da comunicação, o que dispensa, no caso em tela, a entrega do AR em "mãos próprias". A exigência da norma é no sentido de o Tribunal verificar se a correspondência foi entregue no endereço correto, residindo aqui a necessidade de certeza inequívoca. 
21.	Não é outra a orientação da jurisprudência do TCU, conforme se verifica dos julgados a seguir transcritos:
São válidas as comunicações processuais entregues, mediante carta registrada, no endereço correto do responsável, não havendo necessidade de que o recebimento seja feito por ele próprio (Acórdão 3648/2013-TCU-Segunda Câmara, Relator Ministro José Jorge) ;
É prescindível a entrega pessoal das comunicações pelo TCU, razão pela qual não há necessidade de que o aviso de recebimento seja assinado pelo próprio destinatário. Entregandose a correspondência no endereço correto do destinatário, presume-se o recebimento da citação. (Acórdão 1019/2008-TCU-Plenário, Relator Ministro Benjamin Zymler) ;
As comunicações do TCU, inclusive as citações, deverão ser realizadas mediante Aviso de Recebimento - AR, via Empresa Brasileira de Correios e Telégrafos, bastando para sua validade que se demonstre que a correspondência foi entregue no endereço correto. (Acórdão 1526/2007-TCU-Plenário, Relator Ministro Aroldo Cedraz) .
22.		A validade do critério de comunicação processual do TCU foi referendada pelo Supremo Tribunal Federal, nos termos do julgamento do MS-AGR 25.816/DF, por meio do qual se afirmou a desnecessidade da ciência pessoal do interessado, entendendo-se suficiente a comprovação da entrega do "AR" no endereço do destinatário:
		EMENTA: AGRAVO REGIMENTAL. MANDADO DE SEGURANÇA. DESNECESSIDADE DE INTIMAÇÃO PESSOAL DAS DECISÕES DO TRIBUNAL DE CONTAS DA UNIÃO. ART. 179 DO REGIMENTO INTERNO DO TCU. INTIMAÇÃO DO ATO IMPUGNADO POR CARTA REGISTRADA, INICIADO O PRAZO DO ART. 18 DA LEI nº 1.533/51 DA DATA CONSTANTE DO AVISO DE RECEBIMENTO. DECADÊNCIA RECONHECIDA. AGRAVO IMPROVIDO.
O envio de carta registrada com aviso de recebimento está expressamente enumerado entre os meios de comunicação de que dispõe o Tribunal de Contas da União para proceder às suas intimações.
O inciso II do art. 179 do Regimento Interno do TCU é claro ao exigir apenas a comprovação da entrega no endereço do destinatário, bastando o aviso de recebimento simples.
23.	No presente caso, o ofício de citação foi encaminhado ao endereço do responsável cadastrado na base de dados da Receita Federal (peça 26) , tendo sido recebido em 9/3/2021 pelo próprio responsável (peça 54) .
24.	Apesar de regularmente citado, o responsável deixou transcorrer in albis o prazo regimental que lhe foi concedido para apresentar alegações de defesa e razões e/ou efetuar o recolhimento do débito, motivo pelo qual se impõe o reconhecimento da revelia de que trata o art. 12, § 3º, da Lei 8.443/1992.
25.	Deve-se observar que, nos processos do TCU, a revelia não implica a presunção de que sejam verdadeiras todas as imputações levantadas contra os responsáveis, diferentemente do que ocorre no processo civil, em que o não comparecimento do réu aos autos leva à presunção da verdade dos fatos narrados pelo autor. Dessa forma, a avaliação da responsabilidade do agente não pode prescindir da prova existente no processo ou para ela carreada.
26.	Assim, independentemente da revelia, a avaliação da responsabilidade do agente nos processos desta Corte não prescinde dos elementos existentes nos autos ou para ele carreados, uma vez que são regidos pelo princípio da verdade material (Acórdão 163/2015-TCU-Segunda Câmara, Relator Ministro André de Carvalho; 2.685/2015 - TCU - 2ª Câmara, Relator Ministro Raimundo Carreiro; 2.801/2015 - TCU - 1ª Câmara, Relator Ministro Walton Alencar Rodrigues; 4.340/2015 - TCU - 1ª Câmara, Relator Ministro Weder de Oliveira e 5.537/2015 - TCU - 1ª Câmara, Relator Ministro Weder de Oliveira) . 
27.Cabe destacar que, nas fases anteriores desta TCE, o responsável não se manifestou quanto à irregularidade que lhe foi imputada, tendo em vista que essa irregularidade apenas foi constatada após a apresentação da prestação de contas.
28.	Veja-se que a razão determinante para a não aprovação das contas foi a ausência do parecer conclusivo do Conselho de Alimentação Escolar (CAE) . Nesse aspecto, o atraso no encaminhamento da prestação de contas afigura-se como a conduta que contribui decisivamente para a não emissão do parecer do conselho social, na medida em que rompe a cadeia de acontecimentos prevista na legislação de regência para a comprovação da regular aplicação dos recursos repassados, envolvendo a prestação de contas, emissão do parecer pelo Conselho Social e análise pelo Tomador (FNDE) . Ao não apresentar a prestação de contas no prazo devido, o responsável fica sujeito a toda sorte de intercorrência, inclusive à ausência de manifestação do Conselho Social.
29.	Encontra-se sedimentado na jurisprudência do TCU o entendimento de que a ausência de parecer dos conselhos municipais de controle social, quando previstos em programas federais de natureza continuada, não existindo outras provas que demonstrem a correta aplicação dos recursos repassados, conduzem ao julgamento pela irregularidade das contas. A importância do referido parecer conclusivo e a sua ausência/deficiência como motivo para a impugnação do valor total repassado já foram objeto de exame em diversas ocasiões nesta Corte de Contas (vide Acórdão 2002/2018-TCU-Primeira Câmara, Relator Ministro-Substituto Augusto Sherman Cavalcanti; 2.305/2017-2ª Câmara, Relator Ministro José Múcio Monteiro; 2.762/2016-2ª Câmara, Relator Ministro Vital do Rêgo; e 289/2009-1ª Câmara, Relator Ministro Augusto Nardes) .
30.	Destaco, por oportuno, trecho do voto que fundamentou o Acórdão 3871/2019-TCU-Segunda Câmara, de relatoria do Ministro-Substituto Marcos Bemquerer Costa:
A respeito da ausência dessa documentação, importante lembrar que as prestações de contas recebidas pelo FNDE, no âmbito do PNAE, possuem natureza essencialmente declaratória, pois, em consonância com a sistemática e as regras que regulam aquele programa, as ações de fiscalização mais relevantes cabem ao Conselho de Alimentação Escolar - CAE, colegiado incumbido de acompanhar a aplicação dos recursos federais e de receber e emitir parecer conclusivo acerca da aprovação ou não da execução do programa (art. 27, inciso IV, da Resolução CD/FNDE 38/2009) . Logo, o CAE constitui-se em importante instância de controle sobre a correção do uso dos recursos do PNAE.
CONCLUSÃO
31.	A partir dos elementos constantes dos autos, foi possível verificar que os recursos repassados ao município de Wagner/BA, por conta do Programa Nacional de Alimentação Escolar (Pnae) , no exercício de 2016, não tiveram sua boa e regular aplicação comprovada, em decorrência da ausência do parecer conclusivo do Conselho de Alimentação Escolar (CAE) na prestação de contas.
32.	Verifica-se também que o Sr. Natã Garcia Hora, prefeito municipal de Wagner/BA na gestão 2013-2016, era a pessoa responsável pela gestão dos recursos federais recebidos e, no entanto, não tomou as providências para que sua boa e regular execução fosse corretamente comprovada. 
33.	Apesar de regularmente citado, transcorrido o prazo regimental, o responsável permaneceu silente, devendo ser considerado revel, nos termos do art. 12, § 3º, da Lei 8.443/1992, sendo suas contas julgadas irregulares, com imputação de débito, correspondente ao total repassado para execução do Pnae/2016, e aplicação da multa prevista no art. 57 da Lei 8.443/1993.
PROPOSTA DE ENCAMINHAMENTO
34.	Diante do exposto, submetem-se os autos à consideração superior, propondo:
	a) considerar revel, para todos os efeitos, o Sr. Natã Garcia Hora (CPF XXX.417.225-XX) , prefeito municipal de Wagner/BA na gestão 2013-2016, dando-se prosseguimento ao processo, com fundamento no art. 12, § 3º, da Lei 8.443/1992;
	b) julgar irregulares, nos termos dos arts. 1º, inciso I, 16, inciso III, alíneas "b" e "c", da Lei 8.443/1992 c/c os arts. 19 e 23, inciso III, da mesma lei, e com os arts. 1º, inciso I, 209, incisos II e III, 210 e 214, inciso III, do Regimento Interno, as contas do Sr. Natã Garcia Hora (CPF XXX.417.225-XX) , prefeito municipal de Wagner/BA na gestão 2013-2016, condenando-o ao pagamento das quantias a seguir especificadas, atualizadas monetariamente e acrescidas dos juros de mora, calculados a partir das datas discriminadas até a efetiva quitação do débito, fixando-lhe o prazo de quinze dias para que comprove, perante o Tribunal, o recolhimento das referidas quantias aos cofres do Fundo Nacional de Desenvolvimento da Educação (FNDE) , nos termos do art. 23, inciso III, alínea "a", da citada lei c/c o art. 214, inciso III, alínea "a", do Regimento Interno, ante a não comprovação da boa e regular aplicação dos recursos federais repassados ao município de Wagner/BA:
	Data de ocorrência
	Valor (R$) 

	5/1/2016
	20.206,00

	4/3/2016
	18.046,00

	6/4/2016
	18.046,00

	6/5/2016
	19.046,00

	3/6/2016
	21.046,00

	8/7/2016
	19.046,00

	8/8/2016
	19.046,00

	8/9/2016
	19.046,00

	6/10/2016
	19.046,00

	8/11/2016
	19.046,00

	2/12/2016
	19.046,00

	c) 	aplicar ao Sr. Natã Garcia Hora (CPF XXX.417.225-XX) , prefeito municipal de Wagner/BA na gestão 2013-2016, a multa prevista no art. 57 da Lei 8.443/1992, fixando-lhe o prazo de quinze dias, a partir da notificação, para que comprove, perante o Tribunal, seu recolhimento aos cofres do Tesouro Nacional, atualizada monetariamente desde a data do acórdão até a data do efetivo pagamento; 
	d) autorizar, desde logo, a cobrança judicial das dívidas, nos termos do inciso II do art. 28 da multicitada Lei 8.443/1992, caso não atendida a notificação;
	e) autorizar também desde logo, se requerido, com fundamento no art. 26, da Lei 8.443/1992, c/c o art. 217, do Regimento Interno do TCU, o parcelamento da dívida em até 36 parcelas, incidindo sobre cada parcela, corrigida monetariamente, os correspondentes legais, fixando-lhe o prazo de quinze dias, a contar do recebimento da notificação, para comprovar perante o Tribunal o recolhimento da primeira parcela, e de trinta dias, a contar da parcela anterior, para comprovar os recolhimentos das demais parcelas, devendo incidir sobre cada valor mensal, atualizado monetariamente, os juros de mora devidos, no caso do débito, na forma prevista na legislação em vigor, alertando o responsável de que a falta de comprovação do recolhimento de qualquer parcela implicará o vencimento antecipado do saldo devedor, nos termos do art. 26, parágrafo único, da Lei 8.443/1992, c/c o art. 217, §2º, do Regimento Interno deste Tribunal;
	f) encaminhar cópia da deliberação ao Procurador-Chefe da Procuradoria da República no Estado da Bahia, nos termos do art. 16, § 3º, da Lei 8.443/1992 c/c o art. 209, § 7º, do Regimento Interno do TCU, para adoção das medidas cabíveis, comunicando-lhe ainda que o relatório e o voto que a fundamentam podem ser acessados por meio do endereço eletrônico www.tcu.gov.br/acordaos e que, caso haja interesse, o Tribunal pode lhe enviar cópia desses documentos sem qualquer custo;
	g) encaminhar cópia da deliberação que vier a ser proferida nestes autos ao Fundo Nacional de Desenvolvimento da Educação (FNDE) e ao responsável."
É o relatório.

não há

Subprocurador-Geral Paulo Soares Bugarin.

TOMADA DE CONTAS ESPECIAL. Programa Nacional de Alimentação Escolar (Pnae). OMISSÃO NO DEVER DE PRESTAR CONTAS. CITAÇÃO. REVELIA. DÉBITO. MULTA. CIÊNCIA.

TOMADA DE CONTAS ESPECIAL (TCE)

Secretaria de Controle Externo de Tomada de Contas Especial (SecexTCE).

Trata-se de tomada de contas especial instaurada pelo Fundo Nacional de Desenvolvimento da Educação - FNDE em razão da omissão no dever de prestar contas dos recursos repassados ao município de Wagner/BA, no âmbito do Programa Nacional de Alimentação Escolar (Pnae) , no exercício de 2016.
2.	O montante de recursos transferidos ao mencionado município pelo FNDE, no exercício de 2016, perfaz o total de R$ 210.666,00 (peça 3) .
3.	Em seu relatório (peça 15) , o tomador de contas concluiu que o prejuízo importaria no valor original de R$ 210.666,00, imputando-se a responsabilidade ao Sr. Natã Garcia Hora, prefeito municipal de Wagner/BA na gestão 2013-2016, na condição de gestor dos recursos.
4.	Regularmente citado para apresentar alegações de defesa e/ou recolher aos cofres do FNDE o montante do débito apurado, em virtude da não comprovação da boa e regular aplicação dos recursos federais repassados ao município de Wagner/BA, em face da omissão no dever de prestar contas dos valores transferidos, o responsável não apresentou suas alegações de defesa nem recolheu o débito. Dessa forma, resta caracterizada a revelia do responsável, nos termos do art. 12, inciso IV, § 3º, da Lei 8.443/1992.
5.	A jurisprudência desta Corte é firme no tocante à responsabilidade pessoal do gestor pela comprovação da boa e regular aplicação dos recursos federais recebidos mediante convênio ou instrumentos congêneres. Nesse passo, todo aquele que utiliza ou gerencia recursos públicos, por dever constitucional e legal, submete-se ao encargo de demonstrar o correto emprego dos valores federais, nos termos dos arts. 70, parágrafo único, e 37, caput, da Constituição de 1988 e do art. 93 do Decreto-Lei 200, de 25 de fevereiro de 1967.
6.	Assim, não havendo nos autos elementos que possam comprovar a boa e regular aplicação dos recursos públicos em análise ou permitir a conclusão pela boa-fé, adiro ao encaminhamento proposto pela unidade técnica, corroborado pelo representante do Parquet, para julgar irregulares as presentes contas, condenar o responsável ao pagamento do débito apurado, atualizado monetariamente e acrescido dos juros de mora devidos, na forma da legislação em vigor, e aplicar-lhe a multa prevista no art. 57 da Lei 8.443/1992.
	Ante o exposto, acolhendo os pareceres precedentes, cujos fundamentos incorporo como razões de decidir, manifesto-me por que o Tribunal aprove o acórdão que ora submeto à apreciação deste Colegiado.
TCU, Sala das Sessões, em 10 de agosto de 2021.
BENJAMIN ZYMLER 
Relator